【裁判字號】    97,家小,1
【裁判日期】    970623
【裁判案由】    分割遺產
【裁判全文】
臺灣臺北地方法院家事判決               97年度家小字第1號
原      告  丑○○
被      告  壬○○
                        號4樓.
            子○○
            癸○○
            丁○○
            寅○○
            甲○○○
            己○○
            辰○○
            卯○○
            丙○○
            辛○○
                        25號.
            乙○○
                        號
            庚○○
上列當事人間請求分割遺產事件，本院於民國97年6月12日言詞
辯論終結，判決如下：
    主      文
兩造對被繼承人戊○○如附表一所示之遺產准予分割，分割方法
如附表一所示，並按附表二之比例分配之。
訴訟費用由兩造依附表二之比例負擔。
    事實及理由
壹、程序部分：
一、本件被告子○○、寅○○、甲○○○、己○○、卯○○、丙○○、辛○○、鄭秀、庚○○經合法通知，未於最後言詞
    辯論期日到場，核無民事訴訟法第386條所列各款情形，爰
    依原告之聲請，由其一造辯論而為判決。
二、原告原起訴主張被繼承人戊○○遺有如附表一1及2之遺產，
    請求按依應繼分分割；經本院查明尚有如附表一3之遺產，
    原告乃請求依調查之結果而裁判（見本院97年6月12日言詞
    辯論筆錄），屬擴張應受判決事項之聲明，依民事訴訟法第
    255條第1項第3款，為法之所許，合先敘明。
貳、實體部分：
一、原告起訴主張被繼承人戊○○於民國88年3月4日死亡，遺有
    如附表一所示之遺產。原告係被繼承人之子，被告壬○○、
    子○○、癸○○、丁○○、寅○○、甲○○○、己○○、辰
    ○○亦為被繼承人之子女，被告卯○○、丙○○、辛○○、
    鄭秀、庚○○則為被繼承人之子鄭添財 (已歿)之子女，依
    法應由兩造繼承，應繼分如附表二所示，由於台北市第九信
    用合作社之股票1張50股，價值新臺幣5000元不能原物分割
    ，期由原告單獨分得，餘現金遺產扣除上開價額後，按應繼
    分比例分割，為此訴請分割如附表一所示之遺產等語。
二、被告壬○○辯稱：國稅局核定之遺產逾37萬元，原告僅請求
    分割7萬餘元，有侵占之嫌等語。
    被告癸○○、丁○○、甲○○○均稱不清楚遺產有多少，被
    告癸○○、丁○○、辰○○均稱對遺產分割無意見。
三、查被繼承人戊○○於88年3月4日死亡，原告及被告壬○○、
    子○○、癸○○、丁○○、寅○○、甲○○○、己○○、辰
    ○○為被繼承人之子女，被告卯○○、丙○○、辛○○、鄭
    秀、庚○○則為被繼承人之子鄭添財 (81年10月9日歿)之子
    女之事實，有戶籍謄本在卷可稽，並為兩造所不爭，堪信屬
    實。
四、又查，卷附財政部臺北市國稅局遺產稅免稅證明書所載被繼
    承人之遺產，雖包括：(一)台北銀行雙園分行存款300,000
    元；(二)台北市第九信用合作社存款70,000元及投資5,000
    元；(三)郵政儲金匯業局台北31支局存款1,678元；惟查：(
    一)被繼承人於台北富邦商業銀行 (繼受台北銀行雙園分行)
    之遺產僅餘存款291.6元 (即附表一3)，定期儲蓄存款
    310,000業於88年8月16日解約，有該銀行97年4月28日北富
    雙園字第970034號函及台北富邦商業銀行存摺存戶餘額查詢
    單在卷可憑；(二)被繼承人於台北市第九信用合作社之遺產
    ，於其死亡日之股金為5,000元，存款餘額為61,962元；然
    原告於96年8月13日查詢時，除股票1張50股，股金5,000元
    之外，存款餘額則為67,584元 (即附表一1及2)，有台北市
    第九信用合作社97年4月24日北市九信社業字第0772號函及
    台北市第九信用合作社股票及存摺查詢單影本在卷可考，是
    自上開存款數額及查詢時間加以比較，二者應為同一筆存款
    ，差額應屬利息之差；(三)被繼承人並未於郵政儲金匯業局
    開立儲金帳戶，有臺灣郵政股份有限公司儲匯處97年4月325
    日儲字第0970000527號函在卷可憑。綜上，被繼承人遺有如
    附表一所示之遺產，堪予認定。
五、按直系血親卑親屬為除配偶以外之第一順序遺產繼承人，而
    ，其應繼分與他繼承人平均；又直系血親卑親屬有於繼承開
    始前死亡，由其直系血親卑親屬代位繼承其應繼分，此觀諸
    民法第1138條第1款、第1144條第1款、第1140條規定自明。
    查原告及被告壬○○、子○○、癸○○、丁○○、寅○○、
    甲○○○、己○○、辰○○為被繼承人之子女，被告卯○○
    、丙○○、辛○○、鄭秀、庚○○則為被繼承人之子鄭添財
    (於被繼承人戊○○死亡前即81年10月9日歿)之子女之事實
    ，已如前述，依上開規定，兩造均為系爭遺產繼承人，應繼
    分如附表二所示。
六、次按共有物分割之方法不能協議決定者，法院得因各共有人
    之聲請命為以原物分配於各共有人或變價共有物，以價金分
    配於各共有人，民法第824條第2項定有明文，又公同共有物
    分割之方法，除法律另有規定外，應依關於共有物分割之規
    定，此觀同法第830條第2項規定自明。復按繼承人有數人時
    ，在分割遺產前，各繼承人對於遺產全部為公同共有；繼承
    人得隨時請求分割遺產，但法律另有規定或契約另有訂定者
    ，不在此限，此為民法第1151條、第1164條所明定。又若將
    原物全部分配予共有人中之一人或數人，而對其餘共有人全
    不予分配，僅以金錢補償者，則非裁判分割之方法，此觀民
    法第824條第2項第1款規定「以原物分配於各共有人」而自
    明，最高法院62年臺上字第2575號判例可資參照。本件兩造
    在分割系爭遺產前，對於遺產全部為公同共有，因系爭遺產
    並無不能分割之情形，亦無不分割之約定，兩造既不能協議
    分割，原告請求裁判分割系爭遺產，即無不合。系爭遺產現
    金部分，有數量單位，性質係可分，故以原物分配；至股票
    部分，僅1張50股，性質上不能以原物分配，原告主張應由
    其單獨繼承，以原價5,000元計之，此舉未考慮市場交易價
    額，單由其1人繼承，亦有失公平，且與上開規定有違，故
    此部分應以變價分割，並由兩造按如附表二應繼分之比例分
    配為當。
七、從而，原告依民法第1164條規定請求分割如附表一之系爭遺
    產，為有理由，應予准許；遺產分割方法如附表一所示，並
    應按如附表二之應繼分分配之。
八、訴訟費用負擔之依據：民事訴訟法第80條之1。
中    華    民    國     97  年     6    月    23     日
                  家事法庭法  官  李莉苓
以上正本係照原本作成。
如對本判決上訴，須於判決送達後20日之不變期間內，向本院提
出上訴狀。
中    華    民    國    97    年    6     月    30    日
                          書記官  廖素芳
附表一
編號                                     分割方法
1.   台北市第九信用合作社股票1張50股     變價分割
     股金新臺幣5000元
2.   台北市第九信用合作社帳號00-000000-0 原物分割
     存款新臺幣67,584元
3.   台北富邦商業銀行帳號000000000000    原物分割
     存款新臺幣291.6元
附表二
編號      稱謂          應繼分
1.        原告丑○○    1/10
2.        被告壬○○    1/10
3.        被告子○○    1/10
4.        被告癸○○    1/10
5.        被告丁○○    1/10
6.        被告寅○○    1/10
7.        被告甲○○○  1/10
8.        被告己○○    1/10
9.        被告辰○○    1/10
10.       被告卯○○    1/50
11.       被告丙○○    1/50
12.       被告辛○○    1/50
13.       被告乙○○    1/50
14.       被告庚○○    1/50


司法院資訊處製作；財團法人民間司法改革基金會備份。
